【裁判字號】    98,判,1133
【裁判日期】    980924
【裁判案由】    醫師法
【裁判全文】
最  高  行  政  法  院  判  決
                                      98年度判字第1133號
上  訴  人  甲○○
被 上訴 人  行政院衛生署醫師懲戒覆審委員會
代  表  人  乙○○
上列當事人間醫師法事件，上訴人對於中華民國96年10月31日臺
北高等行政法院96年度訴字第850號判決，提起上訴，本院判決
如下：
    主  文
原判決廢棄，發回臺北高等行政法院。
    理  由
一、上訴人係執業醫師並擔任臺中市診所協會理事長，經臺中市
    政府醫師懲戒委員會以其於民國94年11月29日在臺中市議會
    ，以醫師身分參加由所謂「臺中醫界聯盟」就署名胡志強之
    病歷資料舉行之記者會（下稱系爭記者會），與訴外人林進
    興等11名與會醫師併坐一排。該記者會現場張貼有「胡志強
    健康問題爭議」、「病歷表解析」等海報，歷時約21分鐘，
    在林進興及其他醫師評論、分析署名胡志強之病歷，及記者
    拍攝該病歷資料之時，上訴人身為醫師雖未陳述意見，但親
    臨現場卻未為任何制止或異議之表示，顯然是以12名醫師團
    體行為之方式，進行公開他人病歷資料之行為，違反醫師法
    第25條第4款規定，依同法第25條之1第1項第1款及第2款規
    定，處上訴人「警告及命接受額外8小時醫學倫理繼續教育
    」。上訴人不服，提起覆審，經被上訴人認原懲戒決議未於
    理由內論述其認事用法之證據及論斷，所為處分有理由不備
    之違法，予以撤銷，惟認上訴人所為有執行業務違背醫學倫
    理之違法，依醫師法第25條之1第1項第2款規定，處上訴人
    接受額外8小時醫學倫理繼續教育。上訴人對覆審決議對其
    不利部分，提起行政訴訟，遭原審判決駁回，遂提起本件上
    訴。
二、上訴人起訴主張：上訴人擔任臺中市診所協會理事長，當日
    是臨時接獲該協會秘書黃麗敏小姐之通知而前往，僅為出席
    系爭記者會之來賓，事前確實不知林進興於記者會上會有公
    布胡志強病歷之行為。系爭記者會當場，上訴人僅在場旁觀
    ，並未持有病歷或公開病歷，也未發表任何陳述。現場林進
    興未阻止媒體拍攝該病歷，及與其他醫師評述該病歷等，應
    屬渠等個人行為，自與上訴人無關。而醫師法第25條第4款
    所謂醫師有執行業務違背醫學倫理而移付懲戒者，應限於醫
    師有執行醫療業務之行為，上訴人既未以醫師身分參加系爭
    記者會，又未參加與胡志強相關之醫療診治活動，自非執行
    醫療業務，對署名胡志強之病歷資料，上訴人亦未發表任何
    評述，自不能認上訴人之單純與會，有執行業務違背醫學倫
    理之違法。被上訴人覆審決議顯然誤解醫師法第25條第4款
    規範之本意，覆審決議不利上訴人部分即屬違法，應予撤銷
    等語，求為判決撤銷覆審決議不利上訴人部分。
三、被上訴人則以：醫師法所稱醫療業務，並非僅侷限於醫治診
    斷等狹義之醫療行為，係指以醫療行為為職業之專業，故凡
    職業上予以機會之醫療活動均屬之，亦即醫師執行業務，並
    非僅限於醫師對個案病人實施醫療行為，對於醫師利用其身
    分及醫學專業而從事非直接對病人實施醫療行為之情形，例
    如衛生教育、醫療過程鑑定等，亦屬執行業務之範疇。上訴
    人與其他出席醫師在系爭記者會上，利用醫師身分，託言公
    益之名，卻進行公開個案病情資料之實，11名醫師端坐於前
    ，就其他醫師評論、分析之病歷，及記者拍攝該病歷資料之
    時，上訴人未為任何制止或異議之表示，客觀上足以使社會
    大眾產生全部在場醫師共同為之之印象，自屬侵害病人隱私
    權，而不符醫師倫理規範，被上訴人依法裁處，自無違誤等
    語，資為抗辯，求為判決駁回上訴人在原審之訴。
四、原審判決駁回上訴人在原審之訴，係以：系爭記者會經原審
    勘驗結果，現場張貼有「胡志強健康問題爭議」、「病歷表
    解析」等海報，座前有林進興等12名與會醫師併坐一排，會
    場桌上立有每位醫師頭銜之名牌，僅有2人未著醫師白袍（
    其中一位為上訴人）。會議由陳萬得醫師主持，並逐一介紹
    每位醫師之身分。上訴人以醫師身分參與記者會，經主持人
    逐一介紹每位醫師之身分，社會上自然形成以12位醫師為團
    體之共同印象，上訴人全程與會，對其他人持病歷面向媒體
    解說，而記者以長鏡頭從遠處拍攝放大該病歷資料，以及其
    他醫師當場評論、分析該病歷，並未為任何制止或異議，自
    屬以共同參與之方式聚行團體之實，上訴人或其他成員之個
    人行為已化為團體行為之一部分。又醫師業務之概念並非限
    於對特定病患所為之醫療診治行為，重心在於其專業之屬性
    地位，而專業具有心智與智慧之特殊性，其對外所顯現與專
    業印象或專業能力有關之事務，均應該是業務之範圍，上訴
    人參與12名醫師團體之記者會，該團體針對署名胡志強之病
    歷資料之評述，當然是以專業之屬性地位為之，而對外所顯
    現與專業印象或專業能力有關之事務，自應是業務之範圍。
    故被上訴人認為上訴人所為有執行業務違背醫學倫理之違法
    ，依醫師法第25條之1第1項第2款之規定，處以上訴人接受
    額外8小時之醫學倫理繼續教育，應無違誤等語，為其論據
    。
五、本院按：「自然人、法人、中央及地方機關、非法人之團體
    ，有當事人能力。」行政訴訟法第22條定有明文。又「醫師
    懲戒委員會由中央或直轄市、縣（市）主管機關設置，醫師
    懲戒覆審委員會由中央主管機關設置；其設置、組織、會議
    、懲戒與覆審處理程序及其他應遵行事項之辦法，由中央主
    管機關定之。」醫師法第25條之2第6項定有明文。另依醫師
    法第25條之2第6項授權訂定之醫師懲戒辦法第6條及第24條
    復分別規定：「醫師懲戒委員會、醫師懲戒覆審委員會置執
    行秘書一人、幹事若干人，由各該設置機關就其職員中派兼
    之。」「醫師懲戒委員會、醫師懲戒覆審委員會辦理事務所
    需經費，由設置機關編列預算支應。」足見，被上訴人並無
    獨立之編制及預算，其係設置於中央主管機關行政院衛生署
    內部，屬任務編組性質，故其僅為行政院衛生署之內部單位
    。至醫師法第25條之2第5項關於委員會組成之規定，則是基
    於由各種身分委員審議，較能得到客觀公正之處分結果，然
    該委員會之決議仍係為主管機關所為。依上開說明，被上訴
    人並非具有行政訴訟當事人能力之中央或地方機關，是原判
    決列無當事人能力之被上訴人為被告所為之實體判決，自有
    違誤。雖上訴意旨未指摘及此，惟當事人是否有當事人能力
    乃行政法院應依職權調查之事項，又依行政訴訟法第107條
    第1項第3款規定，當事人能力之欠缺若可補正者，高等行政
    法院應先命補正，故本件自應由本院將原判決廢棄，發回原
    審法院由審判長妥適行使職權後，另為適法之裁判。再「經
    訴願程序之行政訴訟，其被告為左列機關：一、駁回訴願時
    之原處分機關。二、撤銷或變更原處分或決定時，為最後撤
    銷或變更之機關。」行政訴訟法第24條定有明文。本件被上
    訴人第0021號決議書所為「接受額外8小時之醫學倫理繼續
    教育」之決定，其意旨究係將臺中市政府醫師懲戒委員會決
    議書所為「警告及命接受額外8小時醫學倫理繼續教育」之
    處分全部撤銷，而自為之決定；抑或僅是將原處分之「警告
    」部分撤銷，仍維持臺中市政府醫師懲戒委員會決議書所為
    「接受額外8小時醫學倫理繼續教育」部分之處分，亦涉及
    何者方為本件適格「被告」之認定，故原審調查時亦應一併
    為之，附此敘明。
六、據上論結，本件上訴為有理由。依行政訴訟法第256條第1項
    、第260條第1項，判決如主文。
中    華    民    國    98    年    9     月    24    日
                    最高行政法院第一庭
                        審判長法官  鄭  淑  貞
                              法官  黃  淑  玲
                              法官  楊  惠  欽
                              法官  胡  方  新
                              法官  王  碧  芳
以  上  正  本  證  明  與  原  本  無  異
中    華    民    國    98    年    9     月    25    日
                              書記官  張  雅  琴


司法院資訊處製作；財團法人民間司法改革基金會備份。
